臺灣臺南地方法院民事判決
110年度訴字第222號
原      告  李榮哲
            李進興
            李金元  住○○市○○區○○○路0段00巷0弄00                        號之0
            李威儒
            李百期
            李金雀
            李羅双鳳  

            張明標
共      同
訴訟代理人  張文嘉律師
被      告  郭冠佑
訴訟代理人  江信賢律師
            蔡麗珠律師
            蘇榕芝律師
            鄭安妤律師
被      告  陳淑玲
            天雲資產管理有限公司

法定代理人  白晉昌
訴訟代理人  李芳如
上列當事人間請求返還不當得利事件，本院於民國110年4月22日
言詞辯論終結，判決如下：
    主      文
原告之訴及假執行之聲請均駁回。
訴訟費用由原告負擔。
    事實及理由
一、按訴狀送達後，原告不得將原訴變更或追加他訴。但擴張或
    減縮應受判決事項之聲明者，不在此限，民事訴訟法第255
    條第1 項第3 款定有明文。本件原告原起訴聲明請求：㈠被
    告郭冠佑應給付原告如附表㈠所示之金額，及自起訴狀繕本
    送達之翌日起至清償日止，按週年利率5%計算之利息；㈡被
    告陳淑玲應給付原告如附表㈡所示之金額，及自起訴狀繕本
    送達之翌日起至清償日止，按週年利率5%計算之利息；㈢被
    告天雲資產管理有限公司（下稱天雲公司）應給付原告如附
    表㈢所示之金額，及自起訴狀繕本送達之翌日起至清償日止
    ，按週年利率5%計算之利息（見本院補字卷第17頁）。嗣原
    告於本院審理中，變更聲明如後述（見本院訴字卷第43、84
    頁），核屬擴張、減縮應受判決事項之聲明，揆諸前開規定
    ，應予准許。
二、原告主張：坐落臺南市○○區○○段000地號、面積1,469.79平
    方公尺土地（下稱系爭土地）為原告及其他共有人所分別共
    有，應有部分如附表㈣所示，訴外人即其他多數共有人李明
    義等人（下稱李明義等人）於民國108年3月14日以臺南成功
    路郵局第525號存證信函通知原告，限原告於收文後15日內
    表示是否優先承買系爭土地，否則將以新臺幣（下同）35,5
    68,800元出售系爭土地，原告李榮哲雖於108年3月20日以永
    康大灣郵局第14號存證信函、108年4月2日以永康大灣郵局
    第18號存證信函表達異議，要求李明義等人不得出賣系爭土
    地，惟李明義等人仍置之不理，復於109年2月11日以臺南新
    南郵局第72號存證信函通知原告，系爭土地內因有168.05坪
    土地（下稱168.05坪土地）屬既成道路，168.05坪土地由原
    每坪80,000元變更爲每坪1,000元，致買賣價金調降爲23,02
    9,964元，並限原告於收文後15日內表示是否優先承買，否
    則將以23,029,964元出售系爭土地，系爭土地最後由被告郭
    冠佑以總價23,029,964元購得，被告郭冠佑並將未同意出售
    受系爭土地之共有人應分得之價金，扣除增值稅、印花稅、
    登記規費、代書費、提存費、仲介費後辦理提存。惟李明義
    等人依土地法第34條之1第1項規定將系爭土地出售與被告郭
    冠佑，則買賣關係僅存在於李明義等人與被告郭冠佑間，原
    告與被告郭冠佑間並無買賣關係存在，故除提存費外，其他
    增值稅、印花稅、登記規費、代書費、仲介費等費用，原告
    均無義務負擔；另168.05坪土地經109年5月21日109年度臺
    南市現有巷道評議小組（都市計畫地區分組）第二次會議以
    查無養護記錄及系爭土地西側已面臨8米計畫道路等理由，
    認定168.05坪土地非屬現有巷道，仍可供建築房屋，故變更
    價款約定對李明義等人而言是基於錯誤而為之意思表示，李
    明義等人是否撤銷該意思表示與原告無關，但168.05坪土地
    既非既成巷道，與系爭土地內其他土地均爲可供建築房屋之
    建地，被告郭冠佑僅以每坪1,000元購入168.05坪土地，未
    支付相當之價金，獲有不當之利益，使原告權益受損，經原
    告於109年6月12日通知被告郭冠佑應補付不足差額，遭被告
    郭冠佑拒絕，則原告就168.05坪土地依其應有部分換算成坪
    數，以每坪80,000元計算，可得出如附表六「土地價值」欄
    所示之金額，扣除被告郭冠佑已提存金額、提存費、代書費
    、仲介費（因代書費、仲介費已向其餘被告請求返還）後，
    實爲被告郭冠佑自原告獲取之不當得利（即被告郭冠佑就16
    8.05坪土地每坪受有79,000元之財產增益，另受有逕行自原
    告應受領之價金扣除增值稅、印花稅、登記規費之利益），
    爰依不當得利法律關係請求被告郭冠佑給付如附表六「郭冠
    佑應付原告」欄所示之金額；原告並未委託被告天雲公司仲
    介買賣系爭土地，亦未委託被告陳淑玲辦理系爭土地移轉登
    記，但被告陳淑玲、天雲資產管理有限公司竟按每位共有人
    持有系爭土地之比例向原告各收取代書費、仲介費，被告郭
    冠佑並於提存時逕從提存金額中扣除，將所扣除之代書費、
    仲介費付與被告陳淑玲、天雲公司，被告陳淑玲、天雲公司
    係屬無法律原因受有利益，致原告損失如附表六「天雲資產
    應付原告」、「陳淑玲應付原告」欄所示之金額，原告自得
    依不當得利之法律關係請求被告陳淑玲、天雲公司返還等語
    ，並聲明：㈠被告各應給付原告如附表六「郭冠佑應付原告
    」、「陳淑玲應付原告」、「天雲資產應付原告」欄所示之
    金額，及均自民事準備㈠狀送達之翌日起至清償日止，按週
    年利率5%計算之利息；㈡願供擔保，請准宣告假執行。
三、被告方面：
（一）被告郭冠佑則以：被告郭冠佑於108年2月1日向系爭土地
      之多數共有人即李明義等人買受系爭土地，原約定價款35
      ,568,800元，嗣經申請土地鑑界，發現系爭土地上現況有
      部分土地已鋪設道路供他人通行，並有設置水溝，經測量
      結果其面積達168.05坪（即168.05坪土地），因道路及水
      溝之占用面積不小，且實際上也無法當作建築用地以興建
      房屋使用，系爭土地有價值與通常效用減少之瑕疵，經與
      李明義等人協調同意減價，就168.05坪土地改以每坪1,00
      0元計價，合意變更價款為23,029,964元，並簽訂變更價
      款確認書，而同意減價之李明義等人其人數與應有部分均
      有過半數，依據土地法第34條之1規定，李明義等人仍有
      權利將系爭土地全部以變更後價款23,029,964元出售與被
      告郭冠佑，且為求慎重避免爭議，李明義等人於109年5月
      5日寄發臺南育平郵局第78號存證信函與其他共有人，通
      知是否以減價後變更之買賣價款主張優先承買權，因其他
      共有人無一主張優先購買權，李明義等人遂依其與被告郭
      冠佑成立之買賣契約將系爭土地移轉登記與被告郭冠佑。
      被告郭冠佑受領系爭土地係本於其與系爭土地多數共有人
      即李明義等人間之買賣契約，並非欠缺給付目的，被告郭
      冠佑自非無法律上原因取得系爭土地，原告主張被告郭冠
      佑受有不當得利，實無足採；另由原告提出之現有巷道評
      議會議内容第1點可悉，該評議乃依臺南市政府辦都市計
      畫土地現有巷道申請指定建築線執行要點辦理，而系爭土
      地上之現況道路是否得認定為現有巷道，並進而以之申請
      指定建築線，乃單純涉及建築法規認定問題，並無法改變
      168.05坪土地實際遭水溝、道路所佔用之事實，遑論買賣
      雙方就變更價款之約定，亦未以「指定建築線」申請結果
      為生效要件，故原告以168.05坪土地未經主管機關認定為
      現有巷道，主張被告郭冠佑就該等部分土地以每坪1,000
      元價格購入，使原告權益受有損害，被告郭冠佑受有不當
      得利云云，並不可採等語資為抗辯，並聲明：⒈如主文第1
      項所示；⒉如受不利判決，願供擔保，請准宣告免為假執
      行。
（二）被告陳淑玲則以：依系爭土地原買賣契約增補條款「肆、
      鑑界約定：⑴…倘鑑界結果發現水溝及現有道路佔用，賣方
      應於過戶前排除，倘無法排除，賣方無條件同意扣除被佔
      用面積按每坪單價扣除買賣價金」，所謂「水溝及現有道
      路佔用」，是指建地無法建築，與168.05坪土地是否為現
      有巷道、既成巷道無關，系爭土地鑑界後畫出道路、水溝
      占用建地面積，再由被告天雲公司仲介李芳如向願意出售
      之李明義等人簽署變更買賣條件，同時被告陳淑玲再次寄
      出存證信函通知不同意出售之共有人變更後之買賣條件並
      詢問是否優先承買，係屬合法；被告陳淑玲有至地政、戶
      政機關調取相關謄本，也完成通知義務，不同意出售之共
      有人方能領得提存之對價或補償，被告陳淑玲已提供勞務
      ，自不應扣除其代書費用，且代書費用是賣方按照出售持
      分分擔，並未對原告超收代書費等語資為抗辯。
（三）被告天雲公司則以：因168.05坪土地上為道路及水溝，無
      法興建住宅，故與李明義等人協商，將168.05坪土地以每
      坪1,000元價格出售，被告天雲公司有處理系爭土地之買
      賣事務才能得到仲介費用，並無不當得利等語資為抗辯。
四、得心證之理由：
（一）按無法律上之原因而受利益，致他人受損害者，應返還其
      利益。雖有法律上之原因，而其後已不存在者，亦同，民
      法第179條定有明文。又不當得利所稱之「無法律上之原
      因」，係指欠缺給付目的而言。如給付係為一定目的而對
      他人之財產有所增益，此種給付目的通常係基於當事人間
      之合意，在客觀上即為給付行為之原因。是當事人間之給
      付若本於其等間之合意而為之，即難謂其給付為無法律上
      之原因（最高法院98年度台上字第1913號判決意旨參照）
      。
（二）查被告郭冠佑以每坪1,000元之價格受領168.05坪土地，
      係基於其與系爭土地多數共有人即李明義等人成立之買賣
      契約，縱然原告認為168.05坪土地之價值應為每坪80,000
      元，被告郭冠佑受領168.05坪土地使其財產受有增益，因
      168.05坪土地土地之給付係基於原告與李明義等人間之合
      意，揆諸上開說明，自難謂其受領168.05坪土地使財產增
      益無法律上之原因，故原告基於不當得利之法律關係請求
      被告郭冠佑返還每坪79,000元之財產增益，自屬無據。
（三）原告另主張：李明義等人依土地法第34條之1第1項規定將
      系爭土地出售與被告郭冠佑，則買賣關係僅存在於李明義
      等人與被告郭冠佑之間，原告與被告郭冠佑間並無買賣關
      係存在，故除提存費外，其他增值稅、印花稅、登記規費
      、代書費、仲介費等原告均無義務負擔，但被告郭冠佑卻
      將原告應分得之價金，扣除增值稅、印花稅、登記規費、
      代書費、仲介費後辦理提存，認被告郭冠佑就如附表㈥扣
      除之增值稅、印花稅、登記規費受有不當得利，被告陳淑
      玲、天雲公司就如附表㈥扣除之代書費、仲介費受有不當
      得利云云。惟：
    ⒈按民法第179條規定不當得利之成立要件，必須無法律上之
      原因而受利益，致他人受損害，且該受利益與受損害之間
      有因果關係存在。從而因給付而受利益者，倘該給付係依
      有效成立之債權契約而為之，其受利益即具有法律上之原
      因，自不生不當得利問題（最高法院89年度台上字第288
      號判決意旨參照）。
    ⒉依土地法第34條之1第3項規定：「第1項共有人，對於他共
      有人應得之對價或補償，負連帶清償責任。於為權利變更
      登記時，並應提出他共有人已為受領或為其提存之證明。
      其因而取得不動產物權者，應代他共有人申請登記」，可
      知有將未同意出售系爭土地共有人應分得之價金辦理提存
      之義務者，為出售系爭土地之多數共有人即李明義等人，
      而依原告所提出之提存書及提存通知書記載，為原告辦理
      提存之人亦確實記載為「李明義」（見本院補字卷第101
      至123頁），原告就此事實復為自認（見本院訴字卷第85
      頁），可知原告應得之對價遭扣除增值稅、印花稅、登記
      規費、代書費、仲介費，與被告郭冠佑無關，係李明義等
      人所為，且被告陳淑玲、天雲公司受領代書費、仲介費係
      基於與被告郭冠佑及李明義等人間有效之代書、仲介契約
      ，揆諸上開說明，原告主張其所受應分得之價金遭扣除增
      值稅、印花稅、登記規費、代書費、仲介費之損害，與被
      告郭冠佑、陳淑玲、天雲公司均無因果關係，自無從基於
      不當得利之法律關係向被告郭冠佑、陳淑玲、天雲公司請
      求返還。
五、綜上所述，原告基於不當得利之法律關係，請求被告各應給
    付原告如附表六「郭冠佑應付原告」、「陳淑玲應付原告」
    、「天雲資產應付原告」欄所示之金額，及均自民事準備㈠
    狀送達之翌日起至清償日止，按週年利率5%計算之利息，為
    無理由，應予駁回。而原告之訴既經駁回，其所為假執行之
    聲請，即失所附麗，併駁回之。
六、本件事證已明，兩造其餘攻擊防禦方法及所提證據，經斟酌
    後，核與本件之結論，不生影響，爰不一一論列，附此敘明
    。
七、訴訟費用負擔之依據：民事訴訟法第78條、第85條第1項前
    段。
中　　華　　民　　國　　110 　年　　5 　　月　　17　　日
                  民事第一庭  法  官  游育倫
以上正本係照原本作成。
如不服本判決，應於送達後20日內，向本院提出上訴狀並表明上
訴理由（須附繕本）。如委任律師提起上訴者，應一併繳納上訴
審裁判費。 
中　　華　　民　　國　　110 　年　　5 　　月　　27　　日
                              書記官  林彥丞